【裁判字號】    95,家訴,37
【裁判日期】    951212
【裁判案由】    請求償還喪葬費用等
【裁判全文】
臺灣彰化地方法院民事判決  95年度家訴字第37號
原      告  己○○
訴訟代理人  黃茂松律師
被      告  庚○○
被      告  戊○○
被      告  乙○○
被      告  甲○○
被      告  丁○○
法定代理人  丙○○
上列當事人間請求償還喪葬費用等事件，本院於民國95年11月28
日言詞辯論終結，判決如下：
    主      文
被告庚○○應給付原告新台幣貳拾玖萬參仟伍佰伍拾元。
被告戊○○、乙○○、甲○○、丁○○應各給付原告新台幣柒萬
參仟參佰捌拾柒元。
本判決第一項、第二項得假執行。
訴訟費用由被告等共同負擔。
    事實及理由
甲、程序部分
一、按訴狀送達後，原告不得將原訴變更或追加他訴，但擴張或
    減縮應受判決事項之聲明者，不在此限，民事訴訟法第 255
    條第1項第3款定有明文。本件原告於起訴狀請求判決被告應
    給付原告新台幣伍拾捌萬柒仟壹佰元，及自本起訴狀繕本送
    達之翌日起至清償日止，按年息百分之五計算之利息，嗣提
    出更正狀聲明被告庚○○應給付原告新台幣貳拾玖萬參仟伍
    佰伍拾元及自本起訴狀繕本送達之翌日起至清償日止，按年
    息百分之五計算之利息，被告戊○○、乙○○、甲○○、丁○○應各給付原告新台幣柒萬參仟參佰捌拾柒元及自本起訴
    狀繕本送達之翌日起至清償日止，按年息百分之五計算之利
    息，繼於本院審理中聲明撤回上開利息部分之請求，此係擴
    張、減縮應受判決事項之聲明，核與上開條文但書規定相符
    ，應予准許。
二、被告未於言詞辯論期日到場，核無民事訴訟法第 386條所列
    各款情形，爰依原告之聲請，由其一造辯論而為判決。
乙、實體部分
一、原告主張：
  (一)被繼承人施錦福於民國（下同）95年01月08日死亡，原繼承
    人為：長子施合順之後代、三子施合興、長女施保惜、次女
    謝施寶珠、三女楊施寶花、四女施寶足、五女施寶貴之後代
    。之後，三子施合興、長女施保惜、次女謝施寶珠、三女楊
    施寶花、四女施寶足等繼承人先後具狀向鈞院聲明拋棄繼承
    權，請准予備查在案。本件被繼承人施錦福死亡後，其繼承
    人為：被告庚○○、甲○○、丁○○、戊○○、乙○○等五
    人。
  (二)被繼承人施錦福生前，在彰化縣二林鎮農會設有定期存款新
    台幣壹佰貳拾萬元，其死亡後，上開定期存款新台幣壹佰貳
    拾萬元，現正由彰化縣二林鎮農會保管中。因被繼承人施錦
    福死亡後，其繼承人：被告庚○○、甲○○、丁○○、戊○○、乙○○等五人就其所遺留之財產（即定期存款新台幣壹
    佰貳拾萬元），自有繼承權。
  (三)又被繼承人施錦福生前與孫子（即原告）己○○同在一個屋
    簷下，共同生活。被繼承人施錦福死亡後，由原告為他人管
    理事務，代為支出喪葬費用共計新台幣（下同）587100元，
    由原告將上開喪葬費交給啟綸鮮花店、禮儀社負責人陳振榮
    。
  (四)被告庚○○、甲○○、丁○○、戊○○、乙○○等五人均為
    被繼承人施錦福之繼承人，且均未辦理拋棄繼承及限定繼承
    。被繼承人施錦福之喪葬費共計587100元，係由原告代為支
    出，原告管理該項事務利於被告，並不違反被告明示或可得
    推知之意思者，則原告對於被告自得依無因管理之規定，主
    張有償還請求權。又因原告代為支出被繼承人施錦福之喪葬
    費，而被告免遭受葬儀社之求償，自係無法律上之原因而受
    利益，致原告受損害，就此損害，被告自應負返還其利益。
  (五)被告庚○○、甲○○、丁○○、戊○○、乙○○等五人均為
    被繼承人施錦福之繼承人，且均未辦理拋棄繼承及限定繼承
    。依各繼承人之應繼分而言，被告庚○○一人應繼承上開債
    務二分之一（即新台幣293550元）；被告甲○○、丁○○、
    戊○○、乙○○等四人應繼承上開債務二分之一（即新台幣
    293550元），每人應各給付原告新台幣73387元。
  (六)為此，爰依無因管理及不當得利之法律關係，請求被告等應
    償還喪葬費用，並聲明：(一)被告庚○○應給付原告新台幣29
    3550元；(二)被告甲○○、丁○○、戊○○、乙○○應各給付
    原告新台幣 73387元；(三)訴訟費用由被告等負擔；(四)原告願
    供擔保，請准宣告假執行。
二、被告等均未於言詞辯論期日到場，亦未提出書狀作何聲明或
    陳述。
三、得心證之理由：
  (一)按繼承，因被繼承人死亡而開始。繼承人自繼承開始時，除
    本法另有規定外，承受被繼承人財產上之一切權利、義務。
    民法第1147、1148條分別定有明文。又按遺產繼承人，除配
    偶外，直系血親卑親屬為第一順位繼承人，且以親等近者為
    先。民法第1138條第1款、第 1139條亦定有明文。次按第一
    千一百三十八條所定第一順序之繼承人，有於繼承開始前死
    亡或喪失繼承權者，由其直系血親卑親屬代位繼承其應繼分
    。民法第1140條定有明文。末按同一順序之繼承人有數人時
    ，按人數平均繼承。民法第1141條亦定有明文。本件原告主
    張被繼承人施錦福於95年01月08日死亡，原繼承人為其長子
    施合順（註：已於75年05月04日死亡）之直系血親卑親屬即
    被告庚○○（註：代位繼承）、三子施合興、長女施保惜、
    次女謝施寶珠、三女楊施寶花、四女施寶足、五女施寶貴（
    註：已於84年05月21日死亡）之直系血親卑親屬即被告戊○○、乙○○、甲○○及丁○○（註：代位繼承），嗣被繼承
    人施錦福之三子施合興、長女施保惜、次女謝施寶珠、三女
    楊施寶花及四女施寶足等繼承人均先後具狀向本院聲明拋棄
    繼承權，並經准予備查在案，是被繼承人施錦福死亡後，其
    繼承人即為被告庚○○、戊○○、乙○○、甲○○及丁○○
    等五人，又被告庚○○、戊○○、乙○○、甲○○及丁○○
    等五人均未辦理拋棄繼承及限定繼承，依各繼承人之應繼分
    而言，被告庚○○之應繼分為二分之一，而被告戊○○、乙○○、甲○○及丁○○等四人之應繼分則各為八分之一等事
    實，業據原告提出繼承系統表、本院鳴家勇95繼字第 191號
    通知書影本及戶籍謄本等為憑，並經本院依職權調取本院95
    年度繼字第 155、191、248號拋棄繼承事件卷宗查核無訛，
    堪認原告上開主張為真正。
  (二)復按被繼承人之喪葬費用為處理被繼承人後事之必要支出，
    參酌遺產及贈與稅法第17條第 1項第10款規定，被繼承人之
    喪葬費用，以一百萬之計算，應自遺產總額中扣除，免徵遺
    產稅之意旨觀之，被繼承人之喪葬費用應屬遺產管理費用，
    又按關於遺產管理費用，由遺產支付之，民法第1150條定有
    明文。末按繼承人相互間對於被繼承人之債務，除另有約定
    外，按其應繼分比例負擔之，民法第1153條亦定有明文。是
    被繼承人之喪葬費用應由各個繼承人按其應繼分比例負擔之
    ，始為公允。
  (三)又按無法律上之原因而受有利益，致他人受有損害者，應返
    還其利益，民法第 179條定有明文。又被上訴人為上訴人清
    償債務，縱非基於上訴人之委任，上訴人既因被上訴人之為
    清償，受有債務消滅之利益，上訴人又非有受此利益之法律
    上原因，自不得謂被上訴人無不當得利之返還請求權，此有
    最高法院28年上字第1872號判例可資依循。本件原告另主張
    被繼承人施錦福生前與孫子即原告己○○同在一個屋簷下共
    同生活，被繼承人施錦福死亡後，由原告為其繼承人代為支
    出喪葬費用共計新台幣（下同）587100元之事實，業據原告
    提出故施公錦福老先生千古鄉葬往生土葬服務明細表影本、
    啟綸鮮花禮儀社銷貨單影本各一件為證，並經證人陳振熒到
    庭證述屬實，而被告等經本院合法通知均未到庭作何抗辯，
    堪認原告之上揭主張亦為真實，而被告庚○○、戊○○、乙○○、甲○○及丁○○既均為被繼承人施錦福之繼承人，揆
    諸上揭法條意旨，被告庚○○即應負擔上述喪葬費用之二分
    之一即293550元，被告戊○○、乙○○、甲○○、丁○○則
    各應負擔上述喪葬費用之八分之一即 73387元，又原告代被
    告等清償上開喪葬費用，縱非基於被告等之委任，但既發生
    清償喪葬費用債務之效力，而使被告等對系爭喪葬費用債務
    責任消滅，自屬受有利益，且原告因代為清償而受有損害，
    兩者間復有因果關係，被告等自屬不當得利，是原告請求被
    告等返還不當得利計587100元，並按被告等之應繼分比例，
    請求被告庚○○返還原告293550元，被告戊○○、乙○○、
    甲○○、丁○○各返還原告 73387元，於法自無不合，應予
    准許。至原告另依無因管理之法律關係而為請求部分，因原
    告依不當得利之法律關係所為之請求既為有理由，則原告其
    餘請求權之主張，自毋庸再予審酌，併此敘明。
丙、原告雖陳明願供擔保，聲請宣告假執行，惟本件命被告等各
    應給付原告之金額，均未逾五十萬元，本院就該部分自不受
    原告聲明之拘束，爰依民事訴訟第389條第1項第5款之規定
    ，依職權宣告假執行。
丁、訴訟費用負擔之依據：民事訴訟法第78條、第85條第1項但
    書。
中    華    民    國    95    年    12    月    12    日
                        家事法庭法  官  邱月嬌
上為正本係照原本作成。
如對本判決上訴，應於判決送達後20日內向本院提出上訴狀（須
附繕本）。
中    華    民    國    95    年    12    月    12    日
                                書記官  陳昌哲


司法院資訊處製作；財團法人民間司法改革基金會備份。
